臺灣高等法院刑事判決　　　　　　　　94年度上訴字第2193號
上　訴　人　臺灣臺北地方法院檢察署檢察官
被　　　告　乙○○
上列上訴人因被告偽造文書等案件，不服臺灣臺北地方法院92年
度訴字第1244號，中華民國94年 5月20日第一審判決（起訴案號
：臺灣臺北地方法院檢察署91年度偵緝字第1556號），提起上訴
，本院判決如下：
    主  文
原判決撤銷。
乙○○連續行使偽造私文書，足以生損害於他人，處有期徒刑壹
年貳月。偽造之如附表所示文書上被冒用人之署押，均沒收。
    事  實
一、乙○○原任職於戊○○○保險股份有限公司（以下簡稱戊○○○），擔任保險業務招攬之工作，詎因需款花用，竟基於
    行使偽造私文書及意圖為自己不法所有之概括犯意，自民國
    （下同）87年3月27日起至90年1月29日止，連續於附表所示
    之時間，先冒用附表所示被冒用人壬○○等人之名義，偽造
    保單借款合約書、申請暨委託書後，持以向戊○○○辦理保
    單質借貸款而行使之，使戊○○○業務承辦人員陷於錯誤而
    交付如附表貸得金額欄所示款項之支票，旋並偽造如附表所
    示各被冒用人名義之背書後，持以向銀行提示而取得款項，
    共詐得如附表貸得金額欄所示款項，足以生損害於附表所示
    之被冒用人及戊○○○，嗣經附表所示被冒用人向戊○○○
    申訴後，始獲悉上情。
二、案經臺北縣政府警察局移送臺灣臺北地方法院檢察署檢察官
    偵查起訴。
    理  由
一、訊據被告乙○○對先後於附表所示時間，冒用附表所示被冒
    用人壬○○等人之名義，偽造保單借款合約書、申請暨委託
    書後，持向戊○○○以保單質押之方式冒貸款項，並偽造被
    冒用人壬○○等人之名義在支票背書而持向銀行取得款項等
    事實，於本院審理中坦承不諱，並據證人即被害人壬○○、
    丁○○、甲○○、己○○、蔡端（代替其夫辛○○處理保險
    事宜）、丙○○於原審法院審理時到庭證述明確在卷，且有
    保單借款合約書、申請暨委託書及支票影本等在卷可稽，而
    被告於原審法院審理時雖提出己○○、蔡端之保單貸款簽收
    單，惟該保單貸款簽收單係案發後由被告持向己○○、蔡端
    請求簽名並倒填日期，當時證人己○○、蔡端並不知貸款之
    事，且顧念情誼而同意簽署，亦非由己○○、蔡端簽名等情
    ，亦據證人己○○、蔡端於原審法院審理時到庭證述明確，
    且經被告於本院審理時供稱：伊有冒用壬○○等客戶的名義
    貸款，而己○○及蔡端的保單貸款簽收單是事後倒填日期所
    簽的等語（見本院卷94年 9月30日審判程序筆錄），是被告
    上揭自白核與事實相符，事證明確，被告犯行，應堪認定。
二、核被告所為，係犯刑法第216條、第210條之行使偽造私文書
    罪及第339條第1項之詐欺罪。被告偽造署押之行為為偽造私
    文書之部分行為，又其偽造私文書後復持以行使，偽造私文
    書之低度行為應為行使偽造私文書之高度行為所吸收，均不
    另論罪。被告先後多次行使偽造私文書、詐欺犯行，各時間
    緊接，手段相似，觸犯犯罪構成要件相同之罪名，顯均係基
    於概括犯意為之，均應依連續犯規定論以一連續行使偽造私
    文書罪、一連續詐欺罪，並加重其刑。而被告所犯連續行使
    偽造私文書與連續詐欺二罪間，具有方法結果之牽連關係，
    為牽連犯，應從一重之連續行使偽造私文書罪處斷。至被告
    偽造背書之犯行雖未據公訴人提起公訴，惟被告此部份行為
    與上揭公訴人起訴並經論罪部分，具有牽連犯之裁判上一罪
    關係，本院自得併予審理。原審以被告上述犯行，事證明確
    ，予以論罪科刑，固非無見，惟查被告於89年 9月25日冒用
    被害人甲○○名義冒貸3萬1千元之款項計有 2筆，並收受金
    額6萬2千元之支票乙紙，此據被告及告訴人戊○○○代理人
    庚○○於本院審理時供明在卷，原審認被告於89年9月25 日
    冒用被害人甲○○名義冒貸款項一筆3萬1千元，其認定核與
    事實不符，實有不當；又被告冒用附表所示各被冒用人之名
    義偽造保單借款合約書、申請暨委託書，持向戊○○○冒貸
    款項，除足生損害於各被冒用人外，尚足生損害於戊○○○
    ，原審認僅足生損害於各被冒用人，其論斷亦有未洽；是檢
    察官上訴意旨以被告另尚侵占梁貴媚、丁○○、丙○○之保
    費原審未併予審理，暨以原審量刑過輕，而指摘原審判決不
    當，固無理由，惟原判決既有可議，自應由本院予以撤銷改
    判，爰審酌被告之素行，犯罪之動機、目的、手段、次數，
    被害人因而所受之損害，被告所冒貸之金額非少及犯罪後之
    態度等一切情狀，量處有期徒刑1年2月。至被告所偽造之如
    附表所示文書上各被冒用人之署押，屬偽造之署押，均應依
    刑法第219條之規定宣告沒收之。
三、公訴意旨另以被告冒用壬○○（附表外之部分）、陶庭義、
    潘美娟、許愛慧、丁○○（附表外之部分）、郭新源、鐘曉
    音及黃明文等人名義冒貸款項，因認被告就此尚涉犯刑法第
    216  條、第210條之行使偽造私文書及第339條第1項之詐欺
    等罪嫌云云，按犯罪事實應依證據認定之，無證據不得認定
    犯罪事實；刑事訴訟法第154條第2項定有明文，而所謂認定
    犯罪事實之證據，係指足以認定被告確有犯罪行為之積極證
    據而言，該項證據自須適合於被告犯罪事實之認定，始得採
    為斷罪資料，如未能發現相當證據，或證據不足以證明，自
    不能以推測或擬制之方法，以為裁判之基礎（參照最高法院
    29年上字第3105號、40年臺上字第86號及30年上字第 816號
    判例）。訊據被告否認有此部分犯行，經查證人壬○○、陶
    庭義、潘美娟、丁○○、郭新源、鐘曉音及黃明文於原審法
    院審理時到庭證述其等有同意被告以保單貸款，但因被告未
    交付貸得款項，因此才提出申訴等情，而許愛慧部分在申訴
    書上之簽名與保單借款合約書、申請暨委託書商簽名之樣式
    相彷彿，且無何證據證明係被告所偽造，則被告就此應無行
    使偽造私文書或詐欺之嫌，被告此部分犯罪尚屬不能證明，
    惟公訴人認此部分與被告上揭經起訴而論罪科刑部分，具有
    連續犯之裁判上一罪關係，本院自不另為無罪之諭知。
四、至臺灣臺北地方法院檢察署檢察官移送併辦意旨（94年度偵
    字第 15190號）以：被告任職戊○○○業務員，於89年至91
    年間，將自客戶梁貴媚、丁○○、丙○○收取之保險費共計
    41萬8008元予以侵占入己，因認被告另涉犯刑法第336條第1
    項之業務侵占罪嫌云云，訊據被告矢口否認有此部分犯行，
    而查被告乙○○於收受客戶委其代繳之保險費是否如數繳付
    戊○○○，所涉及的是被告是否涉犯侵占犯行，此與本案被
    告所犯之詐欺罪，罪名互異，犯意各別、亦與行使偽造私文
    書罪無何方法結果之牽連關係，彼等間並無何連續犯或牽連
    犯之裁判上一罪關係，本院自無從併案審理，應退回檢察官
    另行處理，併此說明。
據上論斷，應依刑事訴訟法第369條第1項前段、第364條、第299
條第1項前段，刑法第56條、第216條、第210條、第 339條第1項
、第55條、第219條，罰金罰鍰提高標準條例第1條前段，判決如
主文。
本案經檢察官陳明光到庭執行職務。
中　　華　　民　　國　　94　　年　　10　　月　　14　　日
　　　　　　　　　臺灣高等法院刑事第八庭
                                審判長法　官　吳　敦
　　　　　　　　　　　　　　　　　　  法　官  沈宜生
　　　　　　　　　　　　　　　　　　  法　官  張傳栗
以上正本證明與原本無異。
如不服本判決，應於收受送達後十日內向本院提出上訴書狀，其
未敘述上訴之理由者並得於提起上訴後十日內向本院補提理由書
（均須按他造當事人之人數附繕本）。
                                      書記官　秦慧榮
中　　華　　民　　國　　94　　年　　10　　月　　17　　日
附錄：本案論罪科刑法條全文
刑法第216條：
行使第210條至第215條之文書者，依偽造、變造文書或登載不實
事項或使登載不實事項之規定處斷。
刑法第210條：
偽造、變造私文書，足以生損害於公眾或他人者，處五年以下有
期徒刑。
刑法第339條第1項：
意圖為自己或第三人不法之所有，以詐術使人將本人或第三人之
物交付者，處五年以下有期徒刑、拘役或科或併科一千元以下罰
金。
